臺灣高等法院民事判決
109年度上字第1487號
上  訴  人  陳清吉  

            陳清隆  
共      同
訴訟代理人  張柏山律師
上  訴  人  李敏寬  
            呂李淑嬌
            陳玉瓊  
            陳雅韻  
            李敏雄  
            李敏政  
            蔡李淑真
            李淑媛  
            陳文裕  
            陳文耿  
            陳文正  
            陳文曲    
            陳清海（兼陳古老承受訴訟人）

            陳錦河（兼陳古老承受訴訟人）

            陳玉玲（兼陳古老承受訴訟人）

            陳洲松  
            陳品君  

            王旨恩  
            王楷陞  
            高文達（即高李淑英承受訴訟人）

            高文隆（即高李淑英承受訴訟人）

            高麗真（即高李淑英承受訴訟人）

            高麗芳（即高李淑英承受訴訟人）

共      同
訴訟代理人  陳智義律師
            何文雄律師
複  代理人  謝允正律師

上列當事人間請求租佃爭議事件，兩造對於中華民國109年9月29
日臺灣新北地方法院108年度訴字第1549號第一審判決各自提起
上訴，本院於111年2月23日言詞辯論終結，判決如下：
    主      文
原判決關於駁回上訴人陳清吉、陳清隆後開第二項之訴部分，及
該部分訴訟費用之裁判均廢棄。
兩造簽訂之「北股五字第10號」耕地三七五租約之租額，自民國
一○○年十一月十六日起至一○八年六月十日止，應調減租額為每
年稻穀陸佰叁拾玖公斤。
上訴人陳清吉、陳清隆之其餘上訴，及上訴人李敏寬、呂李淑嬌
、陳玉瓊、陳雅韻、李敏雄、李敏政、蔡李淑真、李淑媛、陳文
裕、陳文耿、陳文正、陳文曲、陳清海、陳錦河、陳玉玲、陳洲
松、陳品君、王旨恩、王楷陞、高文達、高文隆、高麗真、高麗
芳之上訴均駁回。
第一、二審訴訟費用，由上訴人陳清吉、陳清隆負擔其上訴部分
二分之一，餘由上訴人李敏寬、呂李淑嬌、陳玉瓊、陳雅韻、李
敏雄、李敏政、蔡李淑真、李淑媛、陳文裕、陳文耿、陳文正、
陳文曲、陳清海、陳錦河、陳玉玲、陳洲松、陳品君、王旨恩、
王楷陞、高文達、高文隆、高麗真、高麗芳負擔。
    事實及理由
壹、程序方面：
    按當事人死亡者、喪失訴訟能力或法定代理人死亡或其代理
    權消滅者，訴訟程序在有繼承人、遺產管理人、其他依法令
    應續行訴訟之人、法定代理人或取得訴訟能力之本人承受  
    其訴訟以前當然停止。承受訴訟人，於得為承受時，應即  
    為承受之聲明。他造當事人，亦得聲明承受訴訟。民事訴訟
    法第168條、第170條、第175條定有明文。經查，陳古老於
    民國109年11月24日死亡，其繼承人為上訴人陳清海、陳錦
    河、陳玉玲、陳玉瓊，並據具狀聲明承受訴訟（見本院卷一
    第539-547、551頁、本院卷二第185頁），核無不合，應予 
     准許。　　
貳、實體方面：　
一、本訴部分： 　　
  ㈠上訴人陳清吉、陳清隆（下稱陳清吉等2人，個別逕稱其名）主張：坐落新北市○○區○○段○○○段00000○○○段00000 地號（下合稱系爭耕地，個別逕稱地號）分別為上訴人李敏寬、呂李淑嬌、陳玉瓊、陳雅韻、李敏雄、李敏政、蔡李淑真、李淑媛、陳文裕、陳文耿、陳文正、陳文曲、陳清海、陳錦河、陳玉玲、陳洲松、陳品君、王旨恩、王楷陞、高文達、高文隆、高麗真、高麗芳（下合稱李敏寬等23人，個別逕稱其名）及高文達、高文隆、高麗真、高麗芳、陳文裕、陳文耿、陳文正、陳文曲（下稱高文達等8人）共有（應有部分各如附表一、二所示），本件耕地375 減租條例（下稱減租條例）之耕地租約，係兩造先人（出租人李波、承租人陳鵬飛）於38年6 月30日簽訂，原始租用耕地為坐落臺北縣○○鄉○○○○○○○市○○區○○○段○○○段000 地號（下稱244地號），耕地地目「田」、8 等則、面積0.9920公頃，兩造本於繼承關係，在新北市五股區公所登記耕地租約（下稱系爭租約），續訂租約6 年，期間自104年1月1日起至109年12月31日止。惟系爭耕地於40年間耕地等則變更，調降為9 等則，主管機關對系爭耕地租額核定調減全年租額為2838 台斤（折合1703 公斤），嗣耕地範圍因徵收、重劃減少租用面積，迄100 年11月16日耕地範圍面積僅計0.371568公頃，為原來耕地租用面積37.5%，系爭租約仍依38年6 月30日核定1 年租額為稻穀3109 台斤（折合1865 公斤），違反減租條例第2 條之禁止規定，且有違誠信原則等語。爰依減租條例第2 條之規定（見本院卷二第433頁），求為命系爭租約自100 年11月16日起，應調減租額為每年稻穀639 公斤。  
  ㈡李敏寬等23人則以：陳清吉等2人自50年間起即未曾繳納地租
    ，卻於每6 年租期屆滿後，申請續訂租約，伊等已於107 年
    6 月19日，向其等函催應通知領取自102 年1 月1 日起至10
    6 年12月31日止積欠5 年之地租稻穀共9325 公斤（下稱系
    爭函文），陳清吉等2人未通知伊等受領，伊等復於107 年7
     月10日函知陳清吉等2人終止系爭租約，系爭租約業已終止
    ，陳清吉等2人請求自100 年11月16日起調減租額為每年稻
    穀639 公斤，自無理由。若認前開終止為不合法，陳清吉等
    2人並未自任工作，有減租條例第16條第1項、第2項規定之
    情形，系爭租約應向後失其效力。又陳清吉等2人於洲子洋
    重劃會（下稱重劃會）重劃工程完工後，繼續1年不為耕作
    ，伊等亦得依減租條例第17條第1項第4款規定終止系爭租約
    ，陳清吉等2人請求調減租額，仍無理由等語，資為抗辯。
二、反訴部分： 
  ㈠李敏寬等23人主張：系爭租約已合法終止，或向後失其效力
    ，有如前述，伊等自得請求確認系爭租約租賃關係不存在。
    又陳清吉等2人依系爭租約每年應繳納之地租為稻穀1865公
    斤，伊等得請求給付系爭租約終止前，即自102年1月1日至1
    06 年12月31日止，積欠5 年地租稻穀共9325公斤。另系爭
    租約既已終止或失效，陳清吉等2人以如原審判決附圖（下
    稱附圖）一所示編號A部分、面積2907.6平方公尺之農作物
    、棚架及廢土，及如附圖一所示編號B部分、面積32.4平方
    公尺之貨櫃屋、棚架及廢土（A、B部分地上物，下合稱附圖
    一地上物），占用244-1地號土地，及以如附圖二所示、面
    積775.68平方公尺之農作物（下稱附圖二地上物，與附圖一
    地上物，下合稱系爭地上物），占用158-1地號土地，係無
    權占用系爭土地，並受有相當租金之不當得利。爰依減租條
    例第16條第1、2項、第17條第1項第3、4款及民法第179條、
    第455條、第767條、第821條之規定（見本院卷二第433頁）
    ，請求擇一有利判命陳清吉等2人給付稻穀、清除系爭地上
    物及返還系爭耕地，並按月給付相當於租金之不當得利等語
    。　
  ㈡陳清吉等2人則以：系爭函文並非定期催告給付，伊等已於同
    年7 月3 日函覆同意給付5 年租額，明確表達通知收取租額
    ，因兩造對於地租租額存有爭議，伊等業依法申請新北市五
    股區公所耕地租佃委員會（下稱五股租佃委員會）進行調解
    ，並無經定期催告仍未給付之情形，李敏寬等23人要求伊等
    超額給付，並終止租約，自不合法。又系爭耕地目前種植農
    作種類繁多，伊等無不自任耕作及不為耕作之情形。系爭租
    約並未終止，亦未失其效力，李敏寬等23人不得請求清除系
    爭地上物、返還系爭耕地及不當得利等語，資為抗辯。
三、原審就本訴部分判決系爭租約自108 年6 月11日起調整租額
    為每年稻穀639 公斤，就反訴部分判決陳清吉等2人應給付
    李敏寬等23人租金稻穀3195 公斤，另駁回兩造其餘之請求
    。兩造就敗訴部分均不服，各自提起上訴。陳清吉等2人上
    訴聲明：㈠原判決不利之部分廢棄。㈡上開廢棄部分，系爭租
    約租額自100年11月16日起至108年6月10日止，應調減租額
    為每年稻穀639公斤。㈢上開廢棄部分，李敏寬等23人於第一
    審之反訴駁回。另答辯聲明：上訴駁回。李敏寬等23人上訴
    聲明：㈠本訴部分：⒈原判決不利之部分廢棄。⒉上開廢棄部
    分，陳清吉等2人於第一審之訴駁回。㈡反訴部分：⒈原判決
    關於駁回後開第2至7項之部分廢棄。⒉確認系爭租約之租賃
    關係不存在。⒊陳清吉等2人應再給付伊等稻穀6130公斤。⒋
    陳清吉等2人應將附圖一地上物清除，並將占用土地返還李
    敏寬等23人。⒌陳清吉等2人應自107年7月12日起至返還第4
    項土地之日止，按月給付李敏寬等23人如附表一所示之金額
    。⒍陳清吉等2人應將附圖二地上物清除，並將占用土地返還
    予高文達等8人。⒎陳清吉等2人應自107年7月12日起至返還
    第6項土地之日止，按月給付高文達等8人如附表二所示之金
    額。⒏就前開第3、4、6項之部分，願供擔保請准宣告假執行
    。另答辯聲明：上訴駁回。 
四、查，244-1、 158-1 地號土地分別為李敏寬等23人、高文達等8人共有，原始租用耕地為244地號，耕地地目「田」、8 等則、面積0.9920公頃，於40年間耕地等則變更，調降為9 等則，主管機關對耕地租額核定調減全年租額為2838 台斤（折合1703 公斤），迄100 年11月16日系爭耕地範圍面積0.371568公頃，為原來耕地租用面積37.5%等情，有系爭租約、土地地籍等則變更三七五租約更正記載表、新北市五股區公所100 年11月16日新北五民字第1000020254號函及新北市五股區私有耕地租約變更表在卷可稽(見原審卷一第235、237、239、241 頁），且為兩造所不爭執，堪信為真實。
五、本訴部分：陳清吉等2人主張系爭耕地為原來耕地租用面積3
    7.5%，請求自100 年11月16日起，調減租額為每年稻穀639 
    公斤等語，李敏寬等23人則以前詞置辯。茲敘述如下：
　㈠按耕地地租租額，不得超過主要作物正產品全年收穫總量千
    分之三百七十五；原約定地租超過千分之三百七十五者，減
    為千分之三百七十五；不及千分之三百七十五者，不得增加
    。前項所稱主要作物，係指依當地農業習慣種植最為普遍之
    作物，或實際輪植之作物；所稱正產品，係指農作物之主要
    產品而為種植之目的者，減租條例第2 條定有明文。而減租
    條例第2 條第1 項之規定，係禁止規定，違反上開條例之禁
    止規定者，依民法第71條規定自屬無效（最高法院45年度台
    上字第465號、70年度台上字第604 號判決意旨參照）。又
    形成判決固於判決確定時，始發生形成力，惟此係指形成力
    本身發生之時期而言，倘形成判決之內容係使其標的之法律
    關係溯及既往而發生、變更或消滅者，則於發生形成力之際
    ，其所形成之法律效果即溯及既往發生（最高法院109年度
    台上字第672號裁定意旨參照）。 
　㈡查系爭耕地自100 年11月16日起因耕地範圍面積減少為0.371568公頃，占原來耕地租用面積37.5%，為兩造所不爭執（見本院卷二第310頁）。而系爭耕地生產量客觀上因此而有變更，其租額應即隨同變更，否則違反減租條例第2 條之禁止規定，依民法第71條規定自屬無效。則陳清吉等2人依減租條例第2 條規定，請求自100 年11月16日起調減租額為每年稻穀639 公斤（計算式：1703公斤×37.5%=639公斤) ，洵屬有據。又陳清吉等2人依減租條例第2 條規定訴請調減租額，將直接改變兩造之權利義務狀態，自發生法律上效果具形成力。李敏寬等23人抗辯本件非形成之訴，陳清吉等2人不得訴請調減租額云云，容有誤會。　　　　　
　㈢李敏寬等23人抗辯陳清吉等2人有地租積欠達兩年總額之情形
    ，其等已終止系爭租約，陳清吉等2人不得請求調減租額云
    云，並提出系爭函文為據（見原審卷一第277 頁）。惟查：
　⒈按耕地出租人以承租人積欠地租達兩年之總額為原因終止租
    約，應依民法第440 條第1 項規定，定相當期限催告承租人
　　支付，於往取債務，並須於催告期滿，至承租人之住所收取
    ，承租人仍不為支付，出租人始得終止租約（最高法院45年
    台上字第205號判例要旨參照） 。又所謂往取債務，係指以
    債務人之住所為清償地之債務而言。此項債務，必須債權人
    於清償期屆滿後至債務人住所收取時，債務人拒絕清償，始
    負給付遲延之責任。倘債權人未赴債務人住所收取，祇構成
    債權人受領遲延，債務人不負給付遲延之責任（最高法院82
    年台上字第1218號、86年台上字第3324號判決意旨參照）。
    　
　⒉系爭租約第4 點記載應納地租，依左列甲項或乙項議定之：
    「甲、繳納實物：地點定在五股鄉五股村，佃戶繳納期間定
    為每年早季七月，晚季十一月。乙、繳納現金：按應繳實物
    數額議定代金額」等語（見原審卷二第475 頁），兩造對於
    系爭租約簽訂時，李敏寬等23人住在臺北市，陳清吉等2人
    住在五股村，並不爭執（見本院卷二第314頁），且李敏寬
    等23人既請求給付地租稻穀9325 公斤，為繳納實物，依約
    其繳納地點在五股鄉五股村，足見其等應赴陳清吉等2人之
    所在收取地租稻穀，核屬往取債務。
　⒊又經審視李敏寬等23人寄送之系爭函文內容（見原審卷一第2
    77 頁），係通知陳清吉等2人應於函到20日內通知其等領取
    自102 年1 月1 日起至106 年12月31日止所積欠5 年之地租
    共稻穀9325 公斤（1865 公斤×5=9325 公斤），倘逾期不繳
    納地租，將依法終止系爭租約等語。陳清吉等2人則於107 
    年7 月2 日以「對地主請求之地租額度有異議」為由，向五
    股租佃委員會提出租佃爭議調解申請書，復於同年月3 日致
    函李敏寬等23人表示同意給付5 年租額，然地租應按比例減
    少為每年稻穀639 公斤始為合理等語（見原審卷一第281 頁
    ），李敏寬等23人即於同年月10日函知陳清吉等2人終止系
    爭租約（見原審卷一第285 頁）。由上以觀，李敏寬等23人
    係催告陳清吉等2人通知收取積欠5 年地租，並非催告支付
    積欠地租。而陳清吉等2人已回覆同意給付地租，然應依耕
    地比例減少地租等語，且系爭土地自100 年11月16日之耕地
    範圍，已減少為原來耕地租用面積37.5%，既如前述，陳清
    吉等2人回覆應依耕地比例減少地租，符合減租條例第2條之
    規定，自非無憑。則李敏寬等23人仍請求依原定租額給付租
    金，且就曾前往收取租金遭拒乙情，亦未舉證證明，堪認李
    敏寬等23人前開催告並不合法，難謂為陳清吉等2人欠租，
    李敏寬等23人自不得據而終止系爭租約。
　㈣李敏寬等23人抗辯陳清吉等2人並未自任工作，有減租條例第
    16條第1項、第2項規定之情形，系爭租約應向後失其效力云
    云，固舉陳清吉勞保資料、台灣玻璃工業公司（下稱台玻公
    司）110年3月8日回函、陳清吉等2人書狀、原法院105年度
    訴字第2411號事件（下稱另案）筆錄及證人陳進興之證言為
    憑（見本院卷一第441-454、461頁、本院卷二第13-19、87-
    94頁）。惟查：
　⒈按承租人應自任耕作，並不得將耕地全地或一部轉租於他 人
    ；承租人違反前項規定時，原訂租約無效，得由出租人  收
    回自行耕種或另行出租，減租條例第16條第1 項、第2 項
　　定有明文。所謂「不自任耕作」，係指承租人有擅自變用途
　　，未將承租土地供耕作使用，或轉租、將承租土地借與他人
　　使用、與他人交換耕作等不合耕地租佃目的之行為而言（最
　　高法院63年度台上字第599 號、56年度台上字第1520號判決
　　意旨參照）。 　
　⒉觀諸本院調取陳清吉之勞保資料（本院卷一第441-454頁），
    固可認其曾任職台玻公司，然台玻公司於110年3月8日覆函
    係謂：陳清吉於本公司已離職逾5年等語（見本院卷一第461
    頁），顯然陳清吉已自台玻公司離職多年，且縱陳清吉另有
    工作，亦非不得與陳清隆協議農事之分擔，李敏寬等23人就
    陳清吉等2人有何擅自變用途，未將承租土地供耕作使用，
    或轉租、將承租土地借與他人使用、與他人交換耕作等不合
    耕地租佃目的之行為，並未舉證證明，自不得僅因陳清吉曾
    任職台玻公司，即謂陳清吉等2人有不自任耕作之情形。
　⒊又經審視陳清吉等2人書狀、另案筆錄之內容（見本院卷二第
    87-94頁），陳清吉等2人係稱：於重劃完成時，即開始在系
    爭耕地恢復耕作。事後重劃完成也有依約填土回復能夠農事
    耕作等語（見本院卷二第90、94頁），並未有自承不自任耕
    作之情形。而證人陳進興證述：陳清吉等2人有寄存證信函
    ，表示重劃會動工整地填土擴及244-1地號土地。越過線部
    分，有把土弄起來，我有請包商用。可否耕作應該要看他們
    有沒有辦法種，我不清楚等語（見本院卷二第15、17-19頁
    ），亦無從認定陳清吉等2人確有不自任耕作之情形。而依
    陳清吉等2人於另案提出之95年至98年航照圖以觀，可見系
    爭耕地於95年至97年間固無作物或植被，惟於98年間已有若
    干綠色植物生長（見另案卷第315-318 頁），且經另案及原
    審現場勘驗結果，系爭耕地現確有種植農作物（見另案卷第
    205 -210 頁、原審卷一第337-351頁、原審卷二第329-334 
    頁、本院卷二第135-137頁），並經本院調取另案卷宗查閱
    無誤（見本院卷一第121、167頁），堪認95年至97年間重劃
    工程之後，陳清吉等2人應有繼續在系爭耕地耕作（詳後述
    ），另案之認定亦與本院相同（見本院卷一第161-169頁）
    ，則縱其等於重劃工程期間無法耕作，然此既因重劃會整地
    填土所致，難謂陳清吉等2人係不自任耕作，即無減租條例
    第16條第1項、第2項規定之情形。
　㈤李敏寬等23人抗辯陳清吉等2人於重劃會重劃工程完工後，繼
    續1年不為耕作，伊等亦得依減租條例第17條第1項第4款規
    定終止系爭租約云云。惟查：
　⒈按耕地租約承租人非因不可抗力繼續一年不為耕作時，出
    租人得終止租約，耕地三七五減租條例第17條第1 項第4
    款固定有明文。然所謂耕作，指目的在定期（按季、按年
    ）收獲而施人工於他人土地以栽培農作物而言（最高法院63
　　年台上字第1218號判決意旨參照）。故「不為耕作」，乃指
　　承租人在主觀上已有放棄耕作權之意思，且在客觀上繼續不
　　從事耕作，就原供耕作之土地不為耕作，任其荒蕪之意。
　⒉查，陳清吉等2人於重劃工程完工前，係因重劃會整地填土而
    無法耕作，於工程完工後，已繼續在系爭耕地耕作，有如前
    述，李敏寬等23人對於系爭耕地有植作乙情，亦不爭執（見
    原審卷二第21頁），足見陳清吉等2人應有實際耕作之事實
    ，非不為耕作。
　⒊李敏寬等23人抗辯陳清吉等2人在244-1 地號土地上放置貨櫃
    物、搭設棚架、停放汽車等行為，均與耕作目的不符，固提
    出照片為憑（見原審卷二第67、69頁、本院卷二第181、183
    頁）。惟查，減租條例之承租人得在承租之土地上建築農舍
    ，所謂農舍係指以耕作為目的或為便利耕作所建之簡陋房屋
    ，以供堆置農具、肥料或臨時休息之用，而非以解決承租人
    家族實際居住問題為其目的（最高法院108 年台上字第1003
    號判決意旨參照）。觀之前開照片內容，貨櫃並無連接水電
    ，難認可供居住使用，則陳清吉等2人陳稱：係供存放肥料
    、種子及從事農作之材料、器材，方便耕作之用，應符常情
    。至棚架係為種植爬藤類蔬菜水果，例如絲瓜、苦瓜、葡萄
    等，且系爭耕地確有爬藤類作物（見原審卷一第343-351頁
    ），可見該棚架亦係耕作上需要而設置。另前往系爭耕地從
    事農作，而於系爭耕地臨時停放汽車，自不影響耕作之目的
    。此外，李敏寬等23人就陳清吉等2人在主觀上已放棄耕作
    權意思乙情，並未舉證證明，自不得依減租條例第17條第1
    項第4款規定終止系爭租約。
　㈥綜上，系爭耕地生產量客觀上既有變更，其租額應即隨同變
    更，則陳清吉等2人依減租條例第2 條規定，請求自100 年1
    1月16日起，調減租額為每年稻穀639 公斤（計算式：1703
    公斤×37.5%=639公斤) ，即屬正當。又李敏寬等23人以陳清
    吉等2人欠租為由終止系爭租約，並不合法。陳清吉等2人亦
    無不自任耕作及不為耕作之情形，李敏寬等23人抗辯依減租
    條例第16條第1 項、第2 項，系爭租約失其效力，及依同條
    例第17條第1 項第4 款規定，得終止租約，均屬無據。 
六、反訴部分：李敏寬等23人主張系爭租約已終止或失其效力，
    請求確認系爭租約租賃關係不存在，陳清吉等2人應給付系
    爭租約終止前地租稻穀9325公斤，及清除系爭地上物、返還
    系爭耕地，並按月給付相當於租金之不當得利等語，陳清吉
    等2人則以前詞置辯。茲敘述如下：
　㈠關於請求確認租賃關係不存在部分： 　
　　李敏寬等23人主張系爭租約已終止或失其效力，請求確認租
    賃關係不存在云云。惟李敏寬等23人以陳清吉等2人欠租為
    由終止系爭租約，並不合法。陳清吉等2人並無不自任耕作
    及不為耕作之情形，既如前述，李敏寬等23人自不得依減租
    條例第16條第1 項、第2 項，主張系爭租約失其效力；或依
    同條例第17條第1 項第4 款規定，主張其得終止租約，則李
    敏寬等23人請求確認租賃關係不存在，並無理由。
　㈡關於請求地租稻穀9325公斤部分：　
　  李敏寬等23人主張陳清吉等2人並未給付自102 年1月1 日起
    至106 年12月31止，共5 年地租計稻穀9325 公斤，為陳清
    吉等2人所不爭執，惟辯稱每年地租應以稻穀639 公斤計算
    ，且伊等已向原法院提存所提存等語。查，陳清吉等2人依
    減租條例第2 條規定，請求自100 年11月16日調減租額為每
    年稻穀639 公斤（計算式：1703公斤×37.5%=639公斤) ，既
    屬有據，則李敏寬等23人請求陳清吉等2人給付自102 年1月
    1 日起至106 年12月31止，5 年地租3195 公斤（639公斤×5
     ＝3195 公斤），自屬有據。逾此部分之請求，則屬無據。
    又陳清吉等2人係以「受領權人受領遲延」為由，向原法院
    提存所辦理租金提存（見本院卷一第491-529頁），然其等
    既自承就呂李淑嬌、陳文正、陳錦河、陳古老（已死亡）之
    部分，並未合法送達，且僅就出租人20人辦理提存（見本院
    卷一第487頁），難謂其提存係符合債之本旨所為清償，無
    從認定其等已履行完畢。　　　　 
　㈢關於請求清除系爭地上物、返還系爭耕地，並按月給付相當
    於租金之不當得利部分：　
　　李敏寬等23人主張系爭租約已終止或失其效力，依減租條例
    第16條第1、2項、第17條第1項第3、4款及民法第179條、第
    455條、第767條、第821條之規定，請求清除系爭地上物、
    返還系爭耕地，並按月給付相當於租金之不當得利云云。惟
    系爭租約並未合法終止，亦未失其效力，俱如前陳，陳清吉
    等2人本於系爭租約占用系爭耕地，即有正當權源。故李敏
    寬等23人前開請求，亦屬無據。
　㈣綜上，李敏寬等23人依兩造租賃契約之法律關係，請求陳清
    吉等2人給付租金稻穀3195 公斤，為有理由；逾此部分之請
    求，為無理由。又系爭租約並未合法終止，亦未失其效力，
    陳清吉等2人非無權占用系爭耕地，故李敏寬等23人請求陳
    清吉等2人清除系爭地上物、返還系爭耕地，並按月給付相
    當於租金之不當得利部分，洵屬無據。
七、從而，本訴部分，陳清吉等2人依減租條例第2條規定，請求
    自100 年11月16日起調減租額為每年稻穀639 公斤，應屬正
    當。反訴部分，李敏寬等23人依兩造之租賃契約，請求陳清
    吉等2人給付租金稻穀3195 公斤，係屬正當，逾此部分之請
    求，非屬正當。原審就本訴部分，判決准自108年6月11日起
    調減租額，另駁回自100年11月16日起至108年6月10日止調
    減租額之部分，陳清吉等2人上訴意旨指摘原判決駁回部分
    不當，求予廢棄改判，為有理由，自應由本院廢棄改判如主
    文第2項所示。至原審就本訴及反訴應予准許部分，為兩造
    敗訴之判決，並無不合。兩造各執前詞，指摘原判決此部分
    不當，求予廢棄改判，為無理由，應駁回其上訴。
八、本件事證已臻明確，兩造其餘之攻擊或防禦方法及所用之證
    據，經本院斟酌後，認為均不足以影響本判決之結果，爰不
    逐一論列，附此敘明。
九、據上論結，本件陳清吉等2人上訴，為一部有理由、一部無
    理由；李敏寬等23人上訴，為無理由，判決如主文。
中　　華　　民　　國　　111 　年　　3 　　月　　16　　日
              民事第五庭  
                  審判長法  官  賴劍毅
                        法  官  陳君鳳
                        法  官  邱靜琪
　　　　　　　　　　　　　　
正本係照原本作成。
如不服本判決，應於收受送達後20日內向本院提出上訴書狀，其
未表明上訴理由者，應於提出上訴後20日內向本院補提理由書狀
（均須按他造當事人之人數附繕本）上訴時應提出委任律師或具
有律師資格之人之委任狀；委任有律師資格者，另應附具律師資
格證書及釋明委任人與受任人有民事訴訟法第466 條之1第1項但
書或第2項所定關係之釋明文書影本。
中　　華　　民　　國　　111 　年　　3 　　月　　22　　日

                        書記官  張淨卿








附表ㄧ：000-0地號土地
編號 所有人 應有部分 金額       計算式 1 李敏寬 1/10 6586元 合計： 2940平方公尺×3360元×0.08=79萬0272元 　　 按月給付： 79萬0272元/12月= 6萬5856元 2 李敏雄 1/10 6586元  3 李敏政 1/10 6586元  4 高文達 高文隆 高麗真 高麗芳 1/10 6586元  5 呂李淑嬌 1/10 6586元  6 蔡李淑真 1/10 6586元  7 李淑媛 1/10 6586元  8 陳文裕 1/40 1646元  9 陳文耿 1/40 1646元  10 陳文正 1/40 1646元  11 陳文曲 1/40 1646元  12 陳清海 陳錦河 陳玉玲 陳玉瓊 (陳古老之繼承人公同共有) 1/60 1098元  13 陳清海 1/60 1098元  14 陳錦河 1/60 1098元  15 陳玉玲 1/60 1098元  16 陳玉瓊 1/60 1098元  17 陳洲松 1/60 1098元  18 陳品君 1/30 2195元  19 陳雅韻 1/30 2195元  20 王旨恩 1/60 1098元  21 王楷陞 1/60 1098元  

附表二：000-0地號土地
編號 所有人 應有部分 金額 計算式 1 高文達 高文隆 高麗真 高麗芳 （高李淑英之繼承人公同共有） 1/2 4萬9644元 合計： 775.68平方公尺×1萬5360元×0.1=119萬1444元  按月給付： 119萬1444元/12月= 9萬9287元 2 陳文裕 1/8 1萬2411元  3 陳文耿 1/8 1萬2411元  4 陳文正 1/8 1萬2411元  5 陳文曲 1/8 1萬2411元